【裁判字號】    91,訴,2956
【裁判日期】    920821
【裁判案由】    贈與稅
【裁判全文】
臺北高等行政法院判決                            九十一年度訴字第二九五六號
                              .
    原      告  甲○
                乙○○○
    共      同
    訴訟代理人  李耀魁（會計師）
    被      告  財政部臺灣省北區國稅局
    代  表  人  林吉昌（局長）
    訴訟代理人  丙○○
右當事人間因贈與稅事件，原告不服財政部中華民國九十一年五月二十七日台財訴字
第○九一○○○二二四八號訴願決定，提起行政訴訟。本院判決如左：
    主  文
原告之訴駁回。
訴訟費用由原告平均負擔。
    事  實
一、事實概要：原告於民國（以下同）八十一年至八十三年間，以自有資金無償為呂
    秋田等購置財產，涉有遺產及贈與稅法第五條第三款規定，以贈與論課徵贈與稅
    之情事，該贈與稅於八十五年八月三十日經核定在案，因原告未依規定提起行政
    救濟而告確定，稅款亦於八十八年一月二十七日分期繳納完畢。嗣原告復於九十
    年六月四日及同年九月三日提出退稅申請，經被告機關以九十年十月二十三日北
    區國稅二第九○○四八六七號函否准，原告不服，提起訴願，亦經駁回，原告猶
    不甘服，遂向本院提起行政訴訟。
二、兩造聲明：
  (一)原告聲明：
    1.訴願決定及原處分均撤銷。
    2.被告機關應加計利息退還贈與稅款。
    3.訴訟費用由被告負擔。
  (二)被告聲明：駁回原告之訴。訴訟費用由原告負擔。
三、兩造之爭點：
    本件有無符合稅捐稽徵法第二十八條所規定，納稅義務人對於因適用法令錯誤溢
    繳之稅款得予請求退還所繳納稅款之情形？
甲、原告主張：
  (一)稅捐稽徵法第二十八條規定：納稅義務人對於因適用法令錯誤或計算錯誤溢繳之
    稅款，得自繳納之日起五年內提出具體證明申請退還。財政部八十九年六月三日
    台財稅第八九○四五三三三四號函規定：「主旨：納稅義務人依稅捐稽徵法第二
    十八條規定申請退還溢繳稅款，經稽徵機關核准者，參照行政法院八十六年八月
    份庭長評事聯席會議決議意旨，准自納稅義務人繳納該項稅款之日起加計利息一
    併退還。說明：二、另納稅義務人依稅捐稽徵法第二十八條規定申請退還溢繳稅
    款，經稽徵機關駁回後，納稅義務人復提起訴願或行政訴訟等程序終結決定或判
    決應退還稅款者，於依本部七十九年五月十日台財稅第七九一一八七九四一號函
    示規定加計利息一併退還時，其所加計之利息亦准自納稅義務人繳納該項稅款之
    日起算。四、本函對於發布時未確定案件有其適用。」行政法院六十一年度判字
    第一七三號判例：納稅義務人不服核定之稅額與申請退還溢繳之稅款係屬兩事。
    故本件雖因原告未提起行政救濟而確定，然非謂原告不得依首揭規定申請退還溢
    繳稅款。或謂所謂適用法規錯誤者，不包括漏未斟酌證據及認定事實錯誤之情形
    在內（最高法院六十三年台上八八○號判例參照）。但查稅捐稽徵法第二十八條
    申請退還溢繳稅款之適用要件洵非僅以適用法令錯誤或計算錯誤溢繳稅款為其適
    用要件，尚包括其他原因而溢繳之稅款在內。此從本條立法理由稱：「稅捐規定
    有一定徵收期間，逾期未徵起者停止徵收。至納稅義務人如有因適用法令錯誤、
    計算錯誤或其他原因而溢繳之稅款，亦應准予提出具體證明申請退回；惟該項申
    請退稅，應自繳納之日起五年內為之。」尚包括其他原因而溢繳之稅款亦應准予
    提出具體證明申請退還自明。況本條之規定重在溢繳稅款申請退回之期間，並非
    重在溢繳之原因，法意甚明。退萬步言，縱認定事實錯誤，無本條之適用，但原
    核課處分認定原告為贈與人之事實既有錯誤，顯係對於非贈與人而核課贈與稅，
    其已繳納之贈與稅屬公法上之不當得利，其返還於稅法無明文規定時，應類推適
    用民法關於不當得利之規定處理，申請退稅不受五年期間之限制，有前行政法院
    八十八年度判字第四四八號判決理由可參。本件原處分（即九十年十月二十三日
    北區稅二第九○○四八六七八號函）稱：「二、台端與配偶乙○○○君八十一年
    至八十三年贈與稅案業於八十五年八月三十日核定並已繳納完畢，且未依規定提
    起行政救濟而已確定在案。三、台端與配偶復又提出事實認定之相關資料，請求
    重行調查認定之事實，其非屬稅捐稽徵法第二十八條之情事。」自程序上否准原
    告申請退回稅款，即與首開稅捐稽徵法、行政法院判例及判決規定不合，顯有違
    法。訴願決定率予維持，亦有不法。
  (二)原處分否准退還之理由復稱：「本案原核定時申請人已自陳贈與事實，自陳並無
    違誤且相關資料業已明確，原核定並無法令適用不合情形。」自實體上駁回原告
    之申請。但查自白（自陳）不得為唯一之課稅依憑，且自白與事實相符者始得為
    課稅證據，為課稅取證法則之當然。本件原處分已自承以原告之自白為唯一課稅
    依據，有原審報告書可證。至所稱自陳與事實並無違誤且相關資料業已明確，全
    非事實，茲析論如左：
    1.原核定原告八十二年度贈與額一八、五○四、七○四元，贈與稅額五、一三三
      、一三二元，八十三年度贈與額五、二四五、五○○元，贈與稅額六五五、二
      一五元部分：查桃園市○○段五三｜一地號土地八十一年六月三十日即已為同
      家建設有限公司所有，地上建物（門牌號碼：桃園市○○路○段九九號）早於
      八十三年七月十九日亦以同家建設有限公司辦理第一次所有權登記，有土地登
      記簿所有權部及建築改良物登記簿所有權登記部可證，亦有增值稅土地現值申
      報書及房屋現值核定通知書存原處分卷可按，均堪信為真實。從而原處分指稱
      ：土地為甲○（即原告）擁有，甲○於該土地建屋於建造完成出售予其子女云
      云，即非事實。蓋將土地建屋出售予原告子女之法律主體為同家建設有限公司
      並非原告，原告又無其他可供課稅事實，則原核定以原告以自己之資金無償為
      他人（即原告之子女）購置財產之情，顯屬適用法令錯誤。至原處分取有原告
      八十五年七月二十四日立具之說明書，其內容既與上開事實不符，依前開自白
      與事實不符者，不得為課稅證據之取證法則，自難為課稅之依據，原核定以為
      課稅之唯一證據，亦與證據法則有悖，當然為適用法令錯誤。訴願決定對課稅
      事實未加查明，應予撤銷。
    2.原核定原告八十一年度贈與額八五○萬元，贈與稅額一、五二六、二五○元，
      乙○○○贈與額一、二一○萬元，贈與稅額二、七○八、七五○元部分：查同
      家建設有限公司於八十一年二月二十六日公司設立時，資本額二五、○○○、
      ○○○元，係負責人楊惠美為公司籌設符合公司法最低資本額之規定，於同日
      向第三人接洽以該第三人之現金存入，於當日完成資本額簽證後即於次日二月
      二十七日由楊惠美以現金提領返還該第三人，資金來源並非原告或原告之配偶
      ，此有新竹國際商業銀行八十九年十二月七日出具之開戶及結清之往來明細表
      可證，應足信為真實。此外，原處分並未查有原告及配偶匯出資金予呂秋田或
      楊惠美作為股款等資金轉出而足當課徵贈與稅之證據。上開股款既非原告或原
      告之配偶提供，則以遺產及贈與稅法第五條第三款規定相繩，亦顯屬適用法令
      錯誤。原處分未詳為調查，僅以與事實不合之說明書為課稅依據，亦屬違法適
      用法令。
乙、被告主張：
  (一)本件原告等於八十一年將自有土地桃園市○○段五三之一地號土地出售予同家建
    設有限公司（負責人楊惠美、為原告之媳婦），該公司就該土地於八十二年自地
    自建，並於八十三年將建造完成之房屋及土地出售予原告子女呂秋雄等人，經查
    疑有「不動產三角移轉涉及贈與稅」之情事，被告機關乃函請當事人說明，因原
    告及其子女呂秋雄等人無法提示具體買賣之收受、支付價金流程等證明資料，且
    原告於八十五年七月二十四日出具說明書，自述贈與事實。另被告機關查得原告
    兒子呂秋田及媳婦楊惠美於八十一年現金投資同家建設有限公司股款分別為一千
    萬元及一千三百六十萬元，被告機關請其說明資金來源，原告及當事人於八十五
    年七月二十四日出具說明書說明，除少部分股款之資金來源為呂秋田及楊惠美之
    歷年所得外，其餘皆為原告等之贈與。綜上查核結果，被告機關乃依行為時遺產
    及贈與稅法第五條第三款規定，以贈與論課徵贈與稅，該贈與稅於八十五年八月
    三十日經核定在案，因原告等未依規定提起行政救濟而告確定，稅款亦於八十八
    年一月二十七日分期繳納完畢。嗣原告等復提出事實認定之相關資料，請求重新
    調查認定事實，非屬稅捐稽徵法第二十八條之情事，被告機關以九十年十月二十
    二日北區國稅二字第九○○四八六七號函復否准，於法並無違誤。
  (二)第查大法官釋字第二四七號解釋揭示「納稅義務人負有誠實申報之義務」，本件
    贈與稅核課時原告等自述有贈與事實，並巳於八十五年八月十九日自動補報，該
    自述事實足堪採認，被告機關據以核定贈與稅，於法並無不合；另渠等未依稅捐
    稽徵法第三十五條第一項第一款規定申請復查，且於八十八年一月二十八日分期
    繳納贈與稅完畢，是全案即告確定。後原告等復提出認定事實之相關資料，請求
    重新調查巳確定之事實，因本案並無適用法令或計算錯誤致溢繳稅款之情事，不
    符稅捐稽徵法第二十八條規定，原告顯屬誤解法令，被告機關依法否准，於法並
    無不合，爰請駁回原告之訴。
    理  由
一、按「納稅義務人對於因適用法令錯誤或計算錯誤溢繳之稅款，得自繳納之日起五
    年內提出具體證明，申請退還；逾期未申請者，不得再行申請。」為稅捐稽徵法
    第二十八條所明定。
二、本件係原告於民國（以下同）八十一年至八十三年間，以自有資金無償為呂秋田
    等人購置財產，涉有遺產及贈與稅法第五條第三款規定，以贈與論課徵贈與稅之
    情事，該贈與稅於八十五年八月三十日經核定在案，因原告未依規定提起行政救
    濟而告確定，稅款亦於八十八年一月二十七日分期繳納完畢。嗣原告於九十年六
    月四日及同年九月三日依稅捐稽徵法第二十八條規定以適用法令錯誤為由申請被
    告機關應加計利息退還贈與稅款，為被告機關所否准。原告則主張自白（自陳）
    不得為唯一之課稅依憑，且自白與事實相符者始得為課稅證據，本件原處分已自
    承以原告之自白為唯一課稅依據，至被告機關所稱自陳與事實並無違誤且相關資
    料業已明確，全非事實云云，資為抗辯。
三、經查本件原告等於八十一年九月四日將其所坐落桃園市○○段五三之一地號土地
    出售予同家建設有限公司，有土地登記謄本影本一份在卷足憑；該公司就該土地
    於八十二年自地自建，並於八十三年九月六日將建造完成之房屋及土地出售予原
    告子女呂秋雄等人，並於同年十一月五日辦理移轉登記，亦有建築建築物登記簿
    影本一紙在卷可考；經被告機關疑有「不動產三角移轉涉及贈與稅」之情事，被
    告機關乃函請原告說明。然原告甲○於八十五年七月二十四日出具說明書謂「本
    人將坐落桃園市○○段五三之一地號土地，於民國八十三年建造房屋，將建物與
    土地持分一併贈予子女呂秋田‧‧等人，特此說明。」、「本人於民國八十一年
    代子呂秋田繳納投資同家建設有限公司股款新台幣八百五十萬元，特此說明。」
    ，另原告乙○○○於同日亦出具說明書謂「本人於民國八十一年二月代媳婦楊惠
    美繳納投資同家建設有限公司股款新台幣一千二百一十萬元，特此說明。」等語
    ，有說明書影本附原處分可按；另被告機關查得原告兒子呂秋田及媳婦楊惠美於
    八十一年現金投資同家建設有限公司股款分別為一千萬元及一千三百六十萬元，
    被告機關請其說明資金來源，呂秋田及楊惠美雖分別於八十五年七月二十四日出
    具說明書說明謂係該本人歷年所得之累積，惟卻未能提示具體買賣之收受、支付
    價金流程等證明資料供被告機關查核，況同家建設有限公司之負責人楊惠美係原
    告之媳婦，是以被告機關爰依行為時遺產及贈與稅法第五條第三款規定，以贈與
    論課徵贈與稅，依法自無不合。
四、查納稅義務人負有誠實申報之義務，司法院釋字第二四七號解釋即揭示此意旨；
    被告機關查原告與其子女、媳婦及同家建設有限公司間有不動產三角移轉涉及贈
    與稅之情事，原告自應提供相關資料供查核，惟原告及其子女卻未能提出相當證
    據供核，已如上述；是以被告機關核定本件係屬贈與，並不僅以原告之自白為唯
    一論據，尚以原告與其子女、媳婦及同家建設有限公司間有不動產三角移轉，為
    論據基礎；是以原告主張本件原處分以原告之自白為唯一課稅依據，並非可採。
    從而被告機關以本件非屬稅捐稽徵法第二十八條之情事，以九十年十月二十二日
    北區國稅二字第九○○四八六七號函復否准原告所請，於法並無違誤。
五、綜上所述，原處分依法並無不合，訴願決定予以維持，亦無違誤；原告徒執前詞
    ，聲請撤銷訴願決定及原處分，並請求被告機關應加計利息退還贈與稅款，為無
    理由，應予駁回。
六、本件事證已臻明確，原告其餘主張已與本院判決結果無涉，爰毋庸一一論列，併
    此敘明。
據上論結，本件原告之訴為無理由，爰依行政訴訟法第九十八條第三項前段、第一百
零四條、民事訴訟法第八十五條第一項前段，判決如主文。
中    華    民    國    九十二      年      八        月    二十一      日
              臺 北 高 等 行 政 法 院   第 七 庭
                             審 判 長 法  官  鄭  小  康
                                      法  官  林  金  本
                                      法  官  黃  秋  鴻
右為正本係照原本作成。
如不服本判決，應於送達後二十日內，向本院提出上訴狀並表明上訴理由，如於本判
決宣示後送達前提起上訴者，應於判決送達後二十日內補提上訴理由書（須按他造人
數附繕本）。
中    華    民    國    九十二      年      八        月    二十一      日
                                      書 記 官  王 琍 瑩


司法院資訊處製作；財團法人民間司法改革基金會備份。
